【裁判字號】    88,國貿,31
【裁判日期】    891113
【裁判案由】    給付貨款
【裁判全文】
臺灣臺北地方法院民事判決  八十八年度國貿字第三一號
    原      告    乙○○○○○○○○○○出版有限公司
                        ( 辦事處：設臺北市○○○路○段一二一號七○一室 )
    法定代理人    甲○○      .
    訴訟代理人    李威廷律師  住臺北市○○路○段四號六樓
    複  代理人    陳怡貞律師  住臺北市○○路○段四號六樓
    被      告    新智出版社有限公司
                              .
    法定代理人    丙○○      .
    訴訟代理人    蔡讚燁律師  住臺北市○○○路十六號九樓之二
右當事人間請求給付貨款事件，本院判決如左：
    主      文
被告應給付原告美金萬零肆佰拾元角壹分，及自附表一所示利息起算日起至
清償日止，按年息百分之五計算之利息。
訴訟費用由被告負擔。
本判決於原告以新臺幣拾肆萬元或同面額之臺灣省合作金庫可轉讓定期存單供擔保
後，得假執行。但被告如於假執行程序實施前以新臺幣玖拾玖萬玖仟壹佰貳拾陸元為
原告預供擔保，得免為假執行。
    事      實
甲、原告方面：
一、聲明：除假執行擔保金額暨免為假執行及擔保金外，如主文所示。
二、陳述：
  (一)按外國之公文書經駐在該國之中華民國大使、公使或領事證明者，推定為真正
      ，民事訴訟法第三百五十六條定有明文。另按獨資商號非非法人團體，並無當
      事人能力，因此，獨資商號不得為訴訟當事人，惟商號與其主人係屬一體，因
      此於涉訟時須列商號之主人為當事人，始屬合法( 最高法院四十二年度臺抗字
      第十二號及四十三年臺上字第六○一號判例參照 )。查International  Thoms
      on Publishing Asia及原告均係依新加坡法律所設立，因此，International
      Thomson Publishing Asia 與原告間之法律關係應依新加坡法律定之，而根據
      新加坡政府商業登記處( Registry of Companies and Businesses )經我國駐
      新加坡臺北代表處認證之International Thomson Publishing Asia ( 現更名
      為Thomson Learning )之登記資料所示，International Thomson Publishing
      Asia係為獨資商號，是原告則為該獨資商號之所有人，依前揭民事訴訟法規定
      及最高法院判例見解，新加坡政府之登記資料足以證明新加坡法律係承認此一
      型態之獨資商號，而原告以Thomson Asia Pte Ltd. 名義起訴請求給付貨款，
      乃符合法律規定，洵屬正當，合先敘明。
  (二)次查被告乃原告特定書籍之臺灣經銷商，所謂經銷商係以買方身份與供應商即
      賣方訂立經銷契約，自負盈虧，於一定期間，在一定區域內，享有經銷賣方特
      定商品之權的商人而言，故基本上經銷商與供應商之間的關係應為買賣關係，
      而非被告所稱為代辦商之委任關係，是以原告依民法第三六七條之規定請求被
      告應給付貨款，並無違誤。查被告係透過原告駐臺代表人辦事處向原告訂購如
      附表二所示書籍，原告駐臺代表人辦事處為求慎重，每筆訂單均會要求被告確
      認訂單內容，經被告確認無誤後由被告負責人丙○○於訂單確認書( order co
      nfirmation )上簽名後再回傳予原告駐臺代表人辦事處，因此，系爭之每筆訂
      單均有被告簽名回傳之訂單確認書可資為證，故被告稱其未曾向原告訂購系爭
      書籍，純屬虛構。原告於接獲原告駐臺代表人辦事處依被告簽名回傳之確認書
      所製作之訂單後，立即通知原告位於美國或新加坡之倉庫出貨，由美國或新加
      坡方面直接將被告所訂購之書籍交由被告所指定之承攬運送人( forwarder )D
      yna Transport或Platinum Service 以海運方式( oceanfreight )運送予被告
      ，因此，當原告將系爭書籍交予被告所指定之承攬運送人時，原告之交貨義務
      即已完成，而每次系爭書籍之交付均有承攬運送人所開具之收據可稽，且被告
      亦已全數收受所訂之書籍，因此，原告既已履行交貨義務，則被告自應於收到
      原告所開立之發票後在一百二十天內清償本件買賣貨款，殆屬無疑。
  (三)被告指稱原告所提出之發票係屬偽造云云，惟查原告每張發票所示之書籍名稱
      、數量、單價等資料均與被告所簽署認可之訂單確認書上所示之資料完全相符
      ，何來偽造？而發票上所載列discount 100 %之書籍係原告免費提供之樣本書
      ，因此原告於發票上表列為discount 100 %，並無任何不妥；另訂單號碼HSI0
      714，即發票號碼061397 上之發票金額為美金一萬一千五百八十七點五元，其
      中美金一千六百零五點四元被告已支付予原告，惟仍剩有美金九千九百八十二
      點一元尚未支付，就該筆書款債務被告已支付部分，原告於請求時即已扣除，
      且被告於一九九八年五月十五日簽發支付原告美金三萬元之支票中，原告亦將
      被告得扣抵上開款項列入，故被告指稱原告魚目混珠，重複請求，實無理由。
      至於發票編號064275上所示之金額係為原告代墊運送訂單號碼06425 書籍所支
      出之運費，按關於系爭書籍之運送，係約定由被告負擔所有運送義務，包括運
      送方式及承攬運送人之指定及運費之負擔，因此，原告代墊之運費支出，被告
      自應償還予原告，是被告主張關於運費之負擔從未有過約定云云，惟查根據出
      版業間之商業習慣，出版商與下游經銷商之間關於運費均約定由經銷商負擔，
      且根據被告以往付款記錄顯示，被告過去給付貨款時，亦無異議同時給付運費
      ，更徵被告自始至終明知此項義務，且無異議履行，如今卻於訴訟中空言否認
      有過運費負擔之約定，實不足採。
  (四)再被告雖主張其已於一九九八年五月十五日與原告達成協議結清所有帳務云云
      ，惟被告自一九九六年起即有多筆款項拖延未付，總結至一九九七年年底被告
      共積欠美金六萬零四百三十三元點三角一分，原告屢次要求被告付款，被告均
      置之不理，原告在求償不得其果之情形下，於一九九八年三月間對被告為最後
      通知，在被告未清償全部債務之前，原告拒絕接受被告任何訂單，被告為求繼
      續與原告交易，乃於一九九八年五月十五日簽發美金三萬元之支票予原告，先
      行支付一九九六年至一九九七年七月中旬所積欠之貨款，剩餘之美金三萬零四
      百三十三點三一元貨款，被告要求於原告出貨後再行支付，原告無法答應其要
      求，被告竟拒絕給付剩餘貨款，原告迫於無奈，只能訴請求償，詎被告竟於訴
      訟中謊稱其已與原告達成和解，原告同意其以庫存書抵債云云，實乃無稽之談
      ，故被告於一九九八年五月十五日所簽發之美金三萬元支票乃係支付與本件無
      關之貨款，有相關之發票及明細表可資為證，是兩造間並無任何和解協議存在
      。
  (五)綜上所陳，原告請求被告應清償如附表所示之每筆款項均有相關單據可稽，即
      屬合法有據，況查原告曾於八十八年九月二十三日要求被告應立即付清如附表
      一所示之款項，被告於同年九月二十九日回函原告，於函中被告並無否認曾收
      有如附表二所示書籍且亦坦承確實積欠原告帳款，更未提及任何和解協議之事
      ，倘兩造間真有任何和解協議存在，被告豈會不於回函中立刻提出抗辯？且於
      鈞院二月二十一日庭訊時，證人陳森煌亦明白表示，不知兩造間有任何和解情
      事，且關於被告退書之請求，亦僅有被告單方提及，原告並無同意，足徵被告
      係於臨訟時空言杜撰和解之事，意圖混淆事實，以達拖延訴訟之目的，被告所
      言，洵不足採，是被告自應給付原告美金三萬零四百三十三元三角一分，及自
      附表一所示利息起算日起至清償日止，按年息百分之五計算之利息。
三、證據：提出訂單確認書影本八份、訂單影本八份、發票影本八份、運送收據影本
    十三張、八十八年九月二十三日傳真函影本一份、八十八年九月二十九日傳真函
    影本一件、原告公司資料影本一份、被告三萬美元支付貨款明細及發票影本共十
    張、發票影本十五張、經我國駐新加坡臺北代表處認證之International Thomso
    n  Publishing Asia登記資料及中文節譯本影本各一份、被告所簽發美金三萬元
    支票所付貨款明細表影本一份為證。
乙、被告方面：
一、聲明：
 (一)原告之訴及假執行之聲請均駁回。
 (二)訴訟費用由原告負擔。
 (三)如受不利判決，願供擔保請准宣告免予假執行。
二、陳述：
  (一)查訴外人lnternational Thomson Publishing Asia 公司，非僅與被告往來，
      且多次收受指名該公司之支票，並非所謂以原告為主人之獨資商號。況如係獨
      資商號，亦應於當事人欄載明，且原告所附文件對象均為lnternational Thom
      son Publishing Asia 公司，與原告Thomson Asia Pte. Ltd.其公司名稱及所
      在地均不同。又被告與訴外人lnternational Thomson Publishing Asia 公司
      往來十年，每一種書均係獨家代理，有原告所提定型化確認單Order Confirma
      tion上載明Exclusive 獨家代理，惟訴外人lnternational Thomson Publishi
      ng Asia 公司竟違反約定，將暢銷書再交給同屬臺灣地區之歐亞書局及高立圖
      書公司販賣，造成被告損失慘重，嗣後lnternational Thomson Publishing A
      sia 公司在臺代表人甲○○，即於一九九八年五月十五日與被告結帳，達成協
      議，雙方同意退回部分書籍，其餘以中國農民銀行支票美金三萬元結清欠款，
      是被告並未積欠訴外人lnternational Thomson Publishing Asia 公司任何款
      項，而因lnternational Thomson Publishing Asia 公司違約由歐亞書局及高
      立圖書公司銷售，造成被告損失，計新臺幣二百九十九萬八千一百四十元，且
      迄未依約取回退貨之書籍，每月倉租新臺幣二萬元，計十九個月共計新臺幣三
      十八萬元，被告保留請求權。
  (二)原告認為被告係經銷商，則被告係代辦商之委任關係，並非買賣關係。原告依
      買賣之法律關係請求，已有不合。又如依買賣關係而言，移轉權利之費用、運
      送標的物至清償地之費用、及交付之費用，由出賣人負擔，民法第三百七十八
      條第二款定有明文。原告請求函查臺北市出版商業同業公會，亦經該會(89)版
      公字第四三五號函覆，除非有特別約定，運費均由發行的出版商負擔。是原告
      於本件請求附加美金三十六點一九元、美金二百九十四點八二元( 無貨款 )、
      美金一百一十零七八元及美金四百六十六點三三元等運費金額，顯係原告自行
      加列，另原告請求或重覆或係免費之樣本，亦與附表一請求之金額不符。
  (三)又原告主張一九九八年五月十五日美金三萬元支票係支付一九九六年至一九九
      七年七月中旬積欠之貨款，並非和解云云，惟查原告自認被告已付之款項，其
      中系爭第一筆編號○六一三九七，計美金一萬一千五百八十七點五元，另被告
      確亦給付一九九六年十一月十一日及一九九七年十一月六日，各美金三萬一千
      零九十二點零一元及美金一萬零四百零四點四七元支票，另被告自一九九六年
      起，除前述二張支票，及和解所付之美金三萬元支票外，亦曾先後於一九九六
      年五月一日支付美金一萬三千九百五十六點九八元，一九九七年三月十五日支
      付美金一萬八千六百七十一點零五元，同年八月十六日支付美金三千七百五十
      元，並無所謂自一九九六年起即未付款等情，足見該美金三萬元支票，絕非所
      謂與系爭款項無關，否則豈有於一九九八年五月再給付一九九七年十一月之前
      已付之款之理。
三、證據：提出確認單影本二紙、退書單及支票影本、支票影本三張為證。
丙、本院依原告聲請向臺北市出版商業同業公會函查依出版業界之商業習慣係由出版
    商或下游經銷商負擔運費。
    理      由
甲、程序方面：
    按外國之公文書經駐在該國之中華民國大使、公使或領事證明者，推定為真正，
    民事訴訟法第三百五十六條定有明文。次按獨資經營之商號，與民事訴訟法第四
    十條第三項所稱之非法人團體並非相當，自難認為有當事人能力，因此，獨資商
    號不得為訴訟當事人，惟商號與其主人係屬一體，因此於涉訟時須列商號之主人
    為當事人，始屬合法( 最高法院四十二年度臺抗字第十二號及四十三年臺上字第
    六○一號判例意旨參照 )。查International Thomson Publishing Asia ( 現更
    名為Thomson Learning )商業組織根據新加坡政府商業登記處( Registry of Co
    mpanies and Businesses )之登記資料所示係為獨資商號( SOLE  PROPRIRTOR )
    ，並記載原告Thomson Asia Pte. Ltd 係為該獨資商號之所有人，業據原告提出
    經我國駐新加坡臺北代表處認證之International Thomson  Publishing Asia商
    業登記資料為據，是被告雖主張其係與International Thomson  Publishing  A
    sia 交易往來，惟揆諸前開規定，International Thomson Publishing Asia 既
    為獨資商號，顯不得為訴訟當事人，則原告以該商號所有人之名義起訴請求被告
    給付貨款，洵屬正當，合先敘明。
乙、得心證之理由：
一、本件原告起訴主張被告係透過原告駐臺代表人辦事處向原告訂購書籍，且經被告
    負責人丙○○於訂單確認書簽名確認內容無誤後傳回予原告駐臺代表人辦事處，
    再由原告指示位於美國或新加坡之倉庫直接將被告所訂購之書籍交由被告所指定
    之承攬運送人運送予被告，是被告既已全數收受所訂之書籍，則被告自應於收到
    原告所開立之發票後在一百二十天內清償本件買賣貨款，又根據被告以往付款記
    錄顯示，被告過去給付貨款時，均無異議同時給付運費，是原告既有代墊本件書
    籍之運費，則被告自應將運費償還予原告，再被告雖於一九九八年五月十五日簽
    發美金三萬元之支票交付原告，惟係抵償被告於一九九六年至一九九七年七月中
    旬積欠原告之貨款，及本件部分貨款美金一千六百零五點四元，是原告既已扣除
    被告實際支付之貨款，即無重複請求，且兩造亦無成立任何和解協議之事，從而
    ，原告自得請求被告給付如附表一所示積欠之貨款及利息。被告則以被告獨家代
    理販售lnternational Thomson Publishing Asia 行銷之書籍十年，詎lnternat
    ional Thomson Publishing Asia 竟違反約定，將暢銷書再交給同屬臺灣地區之
    歐亞書局及高立圖書公司販賣，造成被告損失慘重，嗣後lnternational Thomso
    n Publishing Asia 在臺代表人甲○○，即於一九九八年五月十五日與被告結帳
    ，雙方達成協議，由被告退回部分書籍，其餘以中國農民銀行支票美金三萬元結
    清欠款，是被告並未積欠lnternational Thomson Publishing Asia 任何款項，
    且運費既由發行的出版商負擔，則原告自不得請求被告支付運費，又因lnternat
    ional Thomson Publishing Asia 違約由歐亞書局及高立圖書公司銷售被告獨家
    代理書籍，造成被告損失，計新臺幣二百九十九萬八千一百四十元，且迄未依約
    取回退貨之書籍，每月倉租新臺幣二萬元，計十九個月共計新臺幣三十八萬元，
    被告保留請求權等語，資為抗辯。
二、原告主張被告於附表二所示時間向原告訂購Power system analysis &design 等
    書籍，並經原告指示位於美國或新加坡之倉庫直接將被告所訂購如附表二所示之
    書籍交由被告所指定之承攬運送人運送予被告，業據原告提出訂單確認書、訂單
    、發票及運送收據為證，且為被告所不否認確已收受附表二所示之書籍無誤，而
    被告向原告訂購書籍後，原告即會與被告確認採購書籍之名稱、數量及單價，並
    由被告公司負責人丙○○於原告所傳真之訂單確認書簽名確認內容無誤後回傳予
    原告駐臺代表人辦事處，亦據被告自認其負責人丙○○於訂單確認書上之簽名為
    真正，則原告依訂單確認書上所載之書籍數量及單價，請求被告給付訂購書籍之
    貨款，即非無據。又被告向原告訂購書籍，既係供自己在臺銷售，即無受原告委
    託，以原告名義在臺代辦書籍批發等業務，是被告顯係向原告買受書籍在臺販售
    甚明，而買賣費用之負擔，除法律另有規定或契約另有訂定，或另有習慣外，運
    送標的物至清償地之費用及交付之費用，由出賣人負擔，民法第三百七十八條亦
    著有明文，是被告向原告訂購書籍後，依往例既會支付原告將書籍自倉庫運送至
    碼頭間之費用，亦據原告提出被告以往付款紀錄資料、發票及支票為據，且為被
    告所不爭執，足見兩造確有約定由買受人負擔運送標的物至清償地之費用，是原
    告主張被告應支付附表二所示書籍之運送費用，應堪採信。再被告雖主張曾與原
    告在臺代表人甲○○於一九九八年五月十五日達成協議，由被告退回部分書籍，
    其餘以中國農民銀行美金三萬元支票結清本件貨款云云，惟為原告所否認，而據
    證人即前在被告公司任職之職員陳森煌到庭結證：其曾於辦公室聽聞被告公司負
    責人丙○○與原告公司人員在會客室談論付款事宜時提及先付款美金三萬元，至
    於詳細內容並不清楚，嗣被告公司負責人丙○○曾於八十八年初吩咐其將向原告
    訂購之書籍整理好準備要退還予原告，惟據悉現書籍仍在被告倉庫內等語，亦無
    證述兩造確有協議以三萬美元結清本件貨款之情，況參諸被告負責人丙○○於接
    獲原告一九九九年九月二十三日傳真要求儘快繳清積欠貨款美金三萬零四百三十
    三元三角一分之通知後，旋於八十八年九月二十九日傳真予原告在臺代表人甲○
    ○之通知上記載：「在一九九八年四月開始貴公司( 指原告 )將本公司( 指被告
     )獨家代理的教科書中，可銷書全部轉賣給臺灣的其他同行，由於貴公司做法不
    對，使本公司損失慘重，無法繼續經營下去，只有退回一些倉庫的存書抵扣所欠
    的帳款。書已準備妥當，請儘快派人將退書運走，早日解決帳款問題，謝謝！」
    乙節，均無提及兩造已於一九九八年五月十五日達成扣抵帳款之協議，反表明要
    與原告早日解決帳款問題，益見被告主張兩造曾於一九九八年五月十五日達成結
    清本件貨款之協議云云，不足採信。另被告雖主張因原告違反約定，將被告獨家
    代理之書籍交給同屬臺灣地區之歐亞書局及高立圖書公司販售，造成被告損失慘
    重云云，亦為原告所否認，而被告雖提出訂單確認書二紙證明歐亞書局及高立圖
    書公司有向被告訂購書籍，惟觀之上開訂單確認書所載之訂購日期既係一九九八
    年四月十八日、一九九八年五月十八日，均非在被告向原告訂購書籍之期間，且
    證人陳森煌亦到庭結證：其於離職前曾聽聞被告公司負責人丙○○提及歐亞書局
    想要進被告公司退的貨等語明確，則被告既未舉證證明因原告將其所訂購之書籍
    另交由他人銷售，致其受有實際損害之情，空言主張，要無足採。末查，被告雖
    於一九九八年五月十五日簽發三萬美金之支票交付原告，惟係抵償被告於一九九
    六年至一九九七年七月中旬積欠原告之貨款，及本件部分貨款美金一千六百零五
    元四角，亦據原告提出該三萬美金支付貨款明細資料為據，則原告既將被告已經
    支付之貨款扣除，即無重複請求被告給付貨款，從而，原告請求被告給付貨款美
    金三萬零四百三十三元三角一分，及自附表一所示利息起算日起至清償日止，按
    年息百分之五計算之利息，洵屬正當，應予准許。
三、兩造法律關係及事實已臻明確，其他攻擊防禦方法及證據已予斟酌，不再一一詳
    述。
四、兩造均陳明願供擔保，分別請求宣告假執行或免為假執行，經核均無不合，爰各
    酌定相當之擔保金額，併准許之。
五、據上論結，原告之訴為有理由，依民事訴訟法第七十八條、第三百九十條第二項
    、第三百九十二條，判決如主文。
中      華      民      國    八十九    年     十一     月     十三     日
                                            民事第二庭法      官  王佳惠
右為正本係照原本作成
如對本判決上訴，須於判決送達後廿日內向本院提出上訴狀
中      華      民      國    八十九    年     十一     月     十五     日
                                                      法院書記官  劉芳菊


司法院資訊處製作；財團法人民間司法改革基金會備份。
